【裁判字號】    88,上,1512
【裁判日期】    890118
【裁判案由】    履行契約
【裁判全文】
臺灣高等法院民事判決                          八十八年度上字第一五一二號
      上  訴  人    甲○○
      訴訟代理人    黃秀蘭律師
      複 代 理人    陳超凡律師
      被上訴人      乙○○      住台北縣新店市○○路五號
      訴訟代理人    薛銘鴻律師
      複 代 理人    陳振吉律師
右當事人間請求履行契約事件，上訴人對於中華民國八十八年三月十六日臺灣臺北地
方法院八十八年度再字第一九號第一審判決提起上訴，本院判決如左：
    主    文
上訴駁回。
第二審訴訟費用由上訴人負擔。
    事    實
甲、上訴人方面：
一、聲明：
  (一)原判決及原確定判決均廢棄。
  (二)右廢棄部分，駁回被上訴人之訴。
  (三)歷審訴訟費用均由被上訴人負擔。
二、陳述：除與原審判決書及前審判決書記載相同者茲以引用外，補稱：
  原審判決認事用法有誤，詳述如左：
  (一)按民事訴訟採言詞審理主義，其言詞審理必須平等的賦與兩造陳述之機會，此即
    為兩造審理主義之精神，若當事人之一造明知他造之住居所或聯絡通知之方法，
    指為所在不明，無從通知聯絡，法院勢必依法公示送達或為寄存送達等，他造難
    有知悉之機會，如基於一造辯論而為判決，顯違兩造審理主義之原則，在未予某
    造當事人陳述機會，而竟為其不利益判決之情形下，可能與判決結果有影響，當
    為絕對的再審理由。是民事訴訟法第四百九十六條第一項第六款規定當事人知他
    造之住居所指為所在不明而與涉訟者，不僅在規範當事人之主觀上明知他造住居
    所，故以不實陳述指為所在不明而與涉訟者，尚應包含當事人主觀上雖不知他造
    住居所，但明知聯繫通知他造之方法，指為不知而與涉訟者在內，方與兩造審理
    主義之原則相符。足徵當事人起訴時主觀上雖不知他造住居所，但明知聯繫通知
    他造之方法，卻故意不告知法院，雖未矇請法院公示送達，但足致審理法院於訴
    訟程序進行中採行無法真正令他造得知訴訟進行之方法為送達，他造實際上根本
    無法知悉該訴訟，自無到庭陳述、辯論之機會，顯亦應認符合民事訴訟法第四百
    九十六條第一項第六款之法定再審事由，方足以維護兩造審理主義之精神。本件
    被上訴人雖未於言詞辯論審理程序中，矇請法院為公示送達之情事，但其明知聯
    繫上訴人之方法，竟蓄意隱瞞，致法院以寄存送達之方式通知上訴人到庭為言詞
    辯論。乃原審判決以被上訴人於言詞辯論審理程序中，並無矇請法院為公示送達
    之情事，即率認被上訴人無須就上訴人未到庭辯論負責，容有未洽。
  (二)兩造於本件訴訟外，有另件第三人異議之訴尚在法院訴訟中，上訴人之戶籍雖設
    於台北市○○街九號三樓之三，但為配合工作，經常外宿他處，並未在該戶籍地
    址居住，因此在第三人異議之訴之住居所雖載為前揭地址，但實際上無法收受送
    達，故以訴訟代理人為送達代收人，是訴訟代理人雖僅就其受委任之事件有為一
    切訴訟行為之權，包括為當事人合法收受送達，而不及於其他訴訟事件，但被上
    訴人明知透過該訴訟代理人必可聯絡、通知上訴人，此由其於八十七年九月七日
    委請律師就本件爭議發函予上訴人，並副知該訴訟代理人可得明證，惟被上訴人
    卻在本件中蓋意隱瞞兩造間尚有上開第三人異議之訴在法院訴訟中，上訴人於該
    事件並有送達代收人可資代為聯絡，致使原確定判決法院誤以為無其他方法可聯
    絡通知上訴人到庭為言詞辯論，乃以寄存送達方式送達言詞辯論期日通知書及起
    訴狀繕本，並在上訴人未到庭之狀況下率將一造辯論判決當成缺席判決，完全未
    斟酌被上訴人請求是否合理、所提證據是否適當，即為被上訴人勝訴之判決，實
    令人難以接受。況本件於判決後仍因無法送達上訴人，致原確定判決法院再次要
    求被上訴人查報上訴人地址，斯時被上訴人若將上情告知法院，上訴人亦有真正
    收受送達之機會，詎知被上訴人仍不告知法院，反而稱上訴人「避匿無蹤」，難
    以通知，竟聲請以公示送達方式送達判決書，致上訴人實際上難以知悉該判決內
    容，又原確定判決法院就被上訴人之公示送達聲請狀原裁示「如對戶籍地送達仍
    遷移不明，則准公示送達。」，但卻漏未踐行此程序並未對戶籍地再次送達，即
    貿然准許公示送達，致上訴人之權益再次受損，究其原由，皆因被上訴人隱匿上
    情不告知法院，是原審焉得謂此與被上訴人無涉？不符合再審事由？
  (三)當事人於前訴訟程序中未聲明之證據，依「失權效」之法理，本應受既判力作用
    之拘束，不得再以之作為請求變更確定判決之依據，惟該證據雖於前訴訟程序中
    已經存在，但當事人於前訴訟程序事實審言詞辯論終結前不知有此，致未能提出
    ，或雖知之而不能使用，如仍不許作請求變更原確定判決之理由，就判決結果之
    正確性言，則嫌過苛，故民事訴訟法第四百九十六條第一項第十三款規定得作為
    確定判決之再審理由，而當事人參與前訴訟程序不知有此證物，現始知之或雖知
    有此而不能使用，現始得使用者，猶得據為再審理由，則舉輕明重，遑論完全不
    知有此訴訟程序，未能參與訴訟程序者，更應享有據此為再審理由之權利。又一
    造辯論時，法院雖依法送達言論辯論期日通知書予上訴人，依法上訴人應知有該
    證物存在，但實際上上訴人並不知悉該法定送達之內容，致未能到場使用該證物
    ，現始知之，亦方得使用該證物，顯然亦合乎條文規定意旨，自得以之為再審理
    由，乃原審判決竟認上訴人並非因故不能使用該證物，洵屬無據。
  (四)關於事實主張之攻擊或防禦方法，當事人有舉證責任者，如在前訴訟事實審言詞
    辯論終結前，尚未發見該項證物足以證明，或雖知有該項證物而有不能使用之情
    形，縱令於前訴訟程序主張，亦難受有利益之裁判，此種情形，與得主張而未主
    張之情形尚有不同，且再審之訴形式上為新開始之訴訟程序，係以請求廢棄或變
    更原確定判決為目的，當不必拘泥該項事實曾否在前訴訟程序主張，而證據聲明
    本身，亦為攻擊或防禦方法，前訴訟程序未聲明之證據，既得以發見未經斟酌之
    證物為再審理由，同為攻擊或防禦方法之「事實」，自亦不以在前訴訟程序主張
    者為限。最高法院廿六年鄂上字第五六號判例及院解字第三五八四號解釋，均採
    同一見解。本件上訴人主張被上訴人未依協議書約定取得系爭房屋之使用執照，
    無權要求給付款項，雖為攻擊或防禦方法，但上訴人有舉證證明之責任，是上訴
    人就此項攻擊防禦方法之事實，因當時不知有此證物而未為主張，或雖知有此證
    物而不能使用，現始得使用，乃提出再審起訴狀所附相關「證物」證明該攻擊防
    禦方法之事實，自非被上訴人所謂之僅為攻擊防禦方法而已，確為條文所定之「
    證物」，亦非原審判決所認已因既判力之失權效而被遮斷，不得再提出，自得援
    以為再審理由。
乙、被上訴人方面：
一、聲明：
  (一)請求駁回上訴。
  (二)再審及上訴審之訴訟費用由上訴人負擔。
二、陳述：除與原審判決書及前審判決書記載相同者茲以引用外，補稱：
  (一)上訴人所以提起上訴事，不外以：上訴人就系爭合建契約之強制執行事件，曾對
    包括被上訴人在內之十三人提起第三人異議之訴，並以黃秀蘭律師為送達代收人
    。是兩造當事人於八十七年度訴字第四０一一號履行契約事件訴訟進行時，尚有
    另一第三人異議之訴亦在進行中，有送達代收人可通知上訴人出庭應訊，竟稱上
    訴人避匿無蹤，不知住居所而聲請公示送達，有民事訴訟法第四百九十六條第一
    項第六款規定之再審事由。惟確定終局判決之一造當事人知他造之住居所，指為
    所在不明而與涉訟者，雖依民事訴訟法第四百九十六條第一項第六款規定，得以
    再審之訴對於該確定終局判決聲明不服。惟依該條款規定提起再審之訴者，必須
    當事人在其主觀上明知他造之住居所，故以不實陳述，指為所在不明而與涉訟者
    ，始得為之。若因過失不知他造之住居所而指為所在不明，則不在該條款適用之
    列，最高法院著有八十年度台上字第九九三號民事判決闡明斯旨在案。
    1.本件被上訴人於提起八十七年度訴字第四０一一號履行契約訴訟之前，曾委請
      薛銘鴻律師於民國（下同）八十七年六月十八日，以再審原告即門牌號碼台北
      市○○路九號三樓之三之戶籍地址為送達處所，發函促其履行系爭契約債務，
      卻因招領逾期而遭郵務單位退回。嗣薛銘鴻律師依兩造前所締契約上再審原告
      之住所，即門牌號碼台北市○○○路○段八十三號之址址，以掛號信函通知表
      達同一意旨，仍遭以查無此人之理由被退回。嗣因另案第三人異議之訴上訴人
      之住居所資料仍是台北市○○街九號三樓之三，迅即以該址為投遞處所，再次
      送達前開信函，並另製副本知會於該第三人異議之訴狀所載為訴訟代理人之黃
      秀蘭律師，除送達予上訴人之信函仍遭退回外，送達予黃秀蘭律師之信函亦未
      獲回應。被上訴人乃以上訴人之戶籍地為住居所提起本件履行契約之訴。於訴
      訟進行中，因相關訴訟狀繕本、開庭通知等無法送達於上訴人，被上訴人乃循
        鈞院諭示，查報上訴人地址，並由  鈞院寄存送達，依法次第進行相關程序
      。從而，在本件履行契約之訴進行中，未曾以公示送達之方式通知上訴人到庭
      為言詞辯論。茲既被上訴人於言詞辯論審理程序中，並未有明知上訴人之住居
      所，指為所在不明，而矇請法院為公示送達之情事，在該訴訟程序進行中已予
      上訴人到庭陳述、辯論之機會，而上訴人未到庭辯論，實與被上訴人無涉。
    2.本件上訴人於該另案之第三人異議訴訟中所載明之住居所為台北市○○路九號
      三樓之三，被上訴人於本件履行契約之訴訟中及訴訟前，已一再以該地為送達
      處所對其為發送律師函暨相關訴訟文件。被上訴人於訴訟前非但對另一台北市
      ○○○路二段八十三號之地址為律師函之送達，同時亦循被上訴人之告知，以
      副本知會另案訴訟代理人黃秀蘭律師，試圖以此通知上訴人出面會商解決兩造
      間之合約爭議。然至被上訴人提起履行契約之訴獲勝訴判決確定前，均未得該
      案訴訟代理人黃秀蘭律師之回應，應認黃律師於該履行契約事件中並無代理上
      訴人為處理事務之權限，是故無須將文書送達予黃秀蘭律師。從而，被上訴人
      陳報上訴人之戶籍地址送達訴訟文書，實無任何不妥之處。今上訴人以本件履
      行契約事件訴訟進行時，兩造間尚另有第三人異議之訴亦在進行中，該案有送
      達代收人可通知上訴人出庭應訊為由，相責於被上訴人係蓄意隱瞞，稱不知上
      訴人居住所，此主張非但與事實不合，亦與首開再審理由不相符合。蓋被上訴
      人主觀上根本不知他造之住居所，無可能構成所謂「故以不實陳述，指為所在
      不明而與涉訟者」之情事；觀被上訴人之查址努力，可知本件履行契約之訴以
      一造辯論判決行之，全係可歸責於上訴人一己之過失以致。上訴人主張其未曾
      收受起訴狀繕本，開庭通知書等，實屬於履行契約之訴訴訟進行中，所為送達
      是否合法及原審為一造辯論判決是否有訴訟程序違背法令情事之問題，與民事
      訴訟法第四百九十六條各款得提起再審事由有間，且不符再審之訴之事由。
  (二)據上訴人略謂於本件爭訟之履行契約請求，被上訴人並未按兩造之協議，取得系
    爭房屋之使用執照，是於其履行一己義務前，被上訴人不得依據協議書，要求上
    訴人給付三百零八萬元，是此項房屋未取得使用執照之證物如在原審訴訟程序提
    出，經  鈞斟酌後，必可獲較有利於上訴人之判決，因之此項事由亦可構成民事
    訴訟法第四百九十六條第一項第十三款規定之再審事由，資為理由。惟按民事訴
    訟法第四百九十六條第一項第十三款所謂當事人現未經斟酌之「證物」，係指前
    訴訟程序事實審之言詞辯論終結前已存在之「證物」，因當事人不知有此，致未
    經斟酌，現始知之，或雖知有此而不能使用，現始使用，且該等「證物」如經斟
    酌者，將可受較有利益之裁判而言，最高法院三十二年上字第一二四七號判例可
    參。是若當事人知「證物」存在，惟因自己之過失致疏未於前訴訟程序中提出，
    自無構成再審事由；或當事人所主張發現之事實，僅其得於前訴訟程序作為攻擊
    防禦方法而已，亦無依該款規定提起再審之餘地。本件上訴人以被上訴人並未按
    兩造前所締協議約文，取得系爭房屋之使用執照，是於被上訴人依約履行其一己
    之義務前，實無權依據協議書要求上訴人給付伊三百零八萬元，核該主張乃屬其
    得否於前訴訟程序終結前，作為其一造「攻擊防禦方法」而已，既非前文所定之
    「證物」可比，自不得援以為再審理由。同時上訴人對於該使用執照所以不及於
    前訴訟程序提出，其實乃因渠受合法通知，而未到場，致受一造辯論判決之裁判
    。並非該證物因上訴人不知有此，致未經斟酌，現始知該證物；或雖知有此證物
    而不能使用，現始得使用之故。況且如前所述，本件履行契約之訴進行中，關於
    八十七年十二月二十三日第二次言詞辯論期日通知書係以寄存送達之方式通知上
    訴人到為言詞辯論，嗣於寄送判決正本時方以公示送達之方式為該訴訟程序進行
    中，均已合法通知上訴人到庭為言詞辯論及寄送判決正本，從而並未有致上訴人
    不能使用上開證物之情形存在。從而上訴人所持之前述證物，乃屬在本件履行契
    約之訴事實審言詞辯論終結前既已存在之訴訟資料，則上訴人於前訴訟程序中，
    當非不知有該證物存在，其未於該基準時點前提出，已不得再於判決確定後復行
    提出。且上訴人復未就其有何事實上之障礙或其他原因，致不能使用該等證物以
    供法院斟酌之情形，舉證以實其說，自不具有何再審事由，是前述攻擊防禦方法
    所得使用之證物已因既判力之失權效而被遮斷，不得再提出。上訴人指稱有民事
    訴訟法第四百九十六條第一項十三款再審事由，洵有誤會。
  (三)按再審之訴顯無再審理由者，得不經言詞辯論，以判決駁回之，民事訴訟法第五
    百零二條第二項定有明文。本件上訴人所提之主張或所提證據，顯然其訴無再審
    理由。
    理    由
一、上訴人起訴主張：被上訴人於八十七年十月十四日向原法院提起八十七年度訴字
    第四０一一號履行契約之訴時，兩造於八十七年八月三十一日起訴之原法院八十
    七年度訴字第三三四九號第三人異議之訴正進行訴訟中，該第三人異議之訴事件
    中上訴人曾指定送達代收人黃秀蘭律師，被上訴人明知有該送達代收人可通知上
    訴人出庭為言詞辯論，竟加以隱瞞，偽稱上訴人避匿無蹤，其不知住居所，而具
    狀聲請就履行契約之訴判決書為公示送達，顯已有民事訴訟法第四百九十六條第
    一項第六款之再審事由。又依兩造所訂合建契約約定被上訴人應於七十三年五月
    十四日前完工，取得房屋使用執照，然被上訴人一再延誤工期，屢經上訴人予以
    寬限，延至七十七年十一月九日被上訴人仍未履約，被上訴人既未完工取得使用
    執照，焉能起訴請求上訴人給付三百零八萬元，上開應興建完成之建物未經被上
    訴人取得使用執照，足以證明被上訴人未依約履行，被上訴人自無法否認此項證
    據，故房屋未取得使用執照之證物，因上訴人因不知有原審言詞辯論程序而未能
    到場使用該證物，如能在原審訴訟程序提出，經法院斟酌，必可受較有利於上訴
    人之判決。因此，本件另具有民事訴訟法第四百九十六條第一項第十三款之再審
    事由，為此提起本件再審之訴。求為判決廢棄原法院之八十七年度訴字第四０一
    一號確定判決，駁回被上訴人之訴。
二、被上訴人辯稱：八十七年度訴字第三三四九號第三人異議之訴訴訟進行中，上訴
    人提出之書狀中所載之住所均為臺北市○○街九號三樓之三，而被上訴人於提起
    上開履行契約之訴前，曾向兩造所締契約之上訴人所載地址及上開地址送達掛號
    信函，並將副本送達八十七年度訴字第三三四九號第三人異議之訴中上訴人之送
    達代收人黃秀蘭律師，然除遭郵務單位退回外，黃秀蘭律師亦未對該信函有所回
    應，是被上訴人乃以上訴人之戶籍所在地即臺北市○○街九號三樓之三提起本件
    履行契約之訴。是被上訴人於訴訟前及訴訟後之查址努力，且未有主觀上知他造
    之住居所，而指為所在不明與涉訟之情形。又黃秀蘭律師於本件履行契約之訴，
    並未有送達代收或訴訟代理之權限，被上訴人又何需將文書送達與黃秀蘭律師。
    另上訴人以被上訴人未依兩造所訂協議書，取得房屋之使用執照，是其無給付被
    上訴人三百零八萬元之義務云云，該主張乃屬其得否於前訴訟程序終結前之攻擊
    防禦方法，非屬證物，自不得援以此為再審理由。且上訴人此部分主張之理由係
    以其未受合法通知，而未到場言詞辯論，致未及於前訴訟程序中提出該主張，與
    本款事由並不相符等語。
三、關於民事訴訟法第四百九十六條第一項第六款之再審事由部分：
    (一)按當事人知他造之住居所，指為所在不明而與涉訟者情形，得以再審之訴對於
      確定終局判決聲明不服，民事訴訟法第四百九十六條第一項第六款定有明文。
    (二)上訴人雖主張：被上訴人提起本件履行契約之訴時，兩造間之八十七年度訴字
      第三三四九號第三人異議之訴正進行訴訟中，上訴人曾於該第三人異議之訴事
      件中指定送達代收人黃秀蘭律師，被上訴人明知有該送達代收人可通知上訴人
      出庭為言詞辯論，竟偽稱不知上訴人之住居所而具狀聲請就本件履行契約之訴
      判決書為寄存送達或公示送達，顯已有民事訴訟法第四百九十六條第一項第六
      款之再審事由等語。惟查：
      1.原法院審理八十七年度訴字第四０一一號履行契約之訴時，第一次言詞辯論
        期日通知書及起訴狀繕本係依被上訴人向該院所陳報之上訴人戶籍地址臺北
        市○○街九號三樓之三為送達，經郵務單位以「經常鎖門無法投遞」為由退
        回，該院乃命被上訴人再次陳報再審原告之住所，而依被上訴人八十七年十
        一月十七日陳報之戶籍謄本所示，上訴人仍設籍於臺北市○○街九號三樓之
        三，原法院乃按上開地址由該院執達員送達第二次言詞辯論期日通知書及起
        訴狀繕本，因不能依同法第一百三十六條、第一百三十七條規定為之，故對
        被上訴人之戶籍地寄存送達起訴狀繕本及言詞辯論通知書後，依被上訴人之
        聲請而為一造辯論判決，在為判決之前並無公示送達情事，原法院在判決後
        送達判決正本於當事人時，因上訴人遷移住居所而依被上訴人之聲請而為公
        示送達等事實，業經本院調閱原法院八十七年度訴字第四０一一號卷宗查明
        屬實，且為兩造所不爭，自堪信為真實。
      2.次查上訴人於原法院提起八十七年度訴字第三三四九號第三人異議之訴，嗣
        被上訴人提起上訴，經本院以八十八年度重上字第二五號受理，該訴訟事件
        進行中，上訴人向法院所陳報之住所均係臺北市○○街九號三樓之三之事實
        ，亦經原法院院調閱本院八十八年度重上字第二五號全案卷宗查明屬實，且
        為兩造所不爭，亦可信為真實。
      3.上訴人辯辯：當時其常變更住所，實際上並未居住於臺北市○○街九號三樓
        之三，該址僅係戶籍設籍地，故在上開第三人異議之訴訴訟進行中，乃指定
        送達代收人為黃秀蘭律師，並委任其為訴訟代理人，被上訴人明知有黃秀蘭
        律師代為處理事務，卻偽稱上訴人已避匿無蹤等語。惟按訴訟代理人僅就其
        受委任之事件有為一切訴訟行為之權，包括為當事人合法收受送達之權限在
        內，訴訟代理人無論為本人收受送達之權利，或其他代為處理事務之權限，
        均僅就受委任之該訴訟事件為限，而不及於其他訴訟事件。因此，上訴人於
        上開第三人異議之訴中所委任之黃秀蘭律師，於原法院八十七年度訴字第四
        ０一一號履行契約之訴中並不當然送達代收或訴訟代理之權限，被上訴人自
        無庸向法院陳明應將將文書送達與黃秀蘭律師。故原審依被上訴人陳報再審
        原告之戶籍地址送達訴訟文書，並未有何違誤之處，被上訴人辯稱被上訴人
        明知有黃秀蘭律師代為處理事務卻偽稱上訴人已避匿無蹤云云，並無可採。
      4.原法院在上開履行契約之訴審理時，既對於上訴人之戶籍地依法為寄存送達
        ，依法已生送達之效力，黃秀蘭律師於該履行契約之訴中並未有代收文書之
        權，故原法院係對於上訴人之戶籍地為寄存送達後依被上訴人之聲請而為一
        造辯論判決，並無違誤。原法院在判決後送達判決正本時，因上訴人遷移住
        居所而依被上訴人之聲請而為公示送達，亦屬合法。因此，上訴人主張被上
        訴人明知上訴人之住居所竟指為所在不明而矇請法院為寄存送達或公示送達
        云云，並無可採。
    (三)綜上所述，上訴人以被上訴人知上訴人之住居所指為所在不明而與涉訟為由，
      依民事訴訟法第四百九十六條第一項第六款規定提起本件再審之訴，即非正當
      。
四、關於民事訴訟法第四百九十六條第一項第十三款之再審事由部分：
    (一)按當事人發見未經斟酌之證物，或得使用該證物者，得以再審之訴對於確定終
      局判決聲明不服，但以如經斟酌可受較有利益之裁判者為限，民事訴訟法第四
      百九十六條第一項第十三款定有明文。次按該款所謂當事人發見未經斟酌之證
      物或得使用該證物，係指在前訴訟程序不知有該證物，現始知之，或雖知有此
      而不能使用，現始得使用者而言，此有最高法院三十二年上字第一二四七號判
      例可資參照。
    (二)經查上訴人主張：被上訴人並未按兩造前所締結之協議書約定內容，取得房屋
      之使用執照，被上訴人依約履行其義務之前實無權請求上訴人給付三百零八萬
      元，因上訴人因不知有原審言詞辯論程序存在，未能到場使用七十五年九月六
      日存證信函、七十七年十一月九日翁昭蓉律師函、七十七年十二月十七日存證
      信函、複丈成果圖及建物登記謄本等證物，該證物如由上訴人在原審訴訟程序
      提出，經原法院斟酌，必可受較有利於再審原告之判決等語。惟查：
      1.如前所述，上開履行契約之訴進行中，原法院之八十七年十二月二十三日第
        二次言詞辯論期日通知書係以寄存送達之方式通知上訴人到庭為言詞辯論，
        嗣於判決後送達判決正本時方以公示送達之方式為之，故原法院在該案訴訟
        程序進行中，均已合法通知上訴人到庭為言詞辯論及送達判決正本，並未有
        未合法送達文書致上訴人不能使用上開證物之情形存在。
      2.按訴訟標的於確定之終局判決中經裁判者，除法律別有規定外，當事人不得
        就該法律關係更行起訴，民事訴訟法第四百條第一項定有明文，此即判決之
        既判力。次按為訴訟標的之法律關係，已於確定之終局判決中經裁判者，當
        事人之一造，以確定判決之結果為基礎，於新訴訟用作攻擊防禦方法，他造
        應受其既判力之拘束，不得以該確定判決，言詞辯論終結前所提出，或得提
        出而未提出之其他攻擊防禦方法為與該確定判決意旨相反之主張，最高法院
        四十二年台上字第一三零六號著有判例。
      3.查上訴人所持之前述證物，乃屬在履行契約之訴事實審言詞辯論終結前已存
        在之訴訟資料，上訴人僅主張其不知有前訴訟程序之存在，並未主張並證明
        其於前訴訟程序中不知有該證物存在，應認上訴人於前訴訟程序中已知有該
        證物知存在。
      4.上訴人雖主張其不知有該訴訟程序存在致未到場言詞辯論，而未及於前訴訟
        程序中提出上開證物為據，應已合乎第四百九十六條第一項第十三款所定之
        再審事由等語。惟該款係就當事人在前訴訟程序事實審辯論終結前，不知已
        有該證物存在，其後始知之者而言。所謂得使用該證物，係指前訴訟程序事
        實審言詞辯論終結前，雖知有該證物存在，但因故不能使用，其後始得使用
        者而言，至於不知有訴訟程序之存在，致無法使用該等證物，自與該款所定
        事由不符。因此，上訴人辯稱其不知有前訴訟程序存在致未能到場上開證物
        ，應已合乎第四百九十六條第一項第十三款所定之再審事由云云，即無可採
        。
      5.上訴人復未舉證證明其有何事實上之障礙或其他原因致不能使用上開證物以
        供原法院斟酌，其依民事訴訟法第四百九十六條第一項第十三款規定提起本
        件再審之訴，亦非正當。
五、從而上訴人以原法院八十七年度訴字第四０一一號履行契約案件之確定終局判決
    有民事訴訟法第四百九十六條第一項第六款即第十三款之事由提起本件再審之訴
    為均非正當，不應准許。原審為上訴人敗訴之判決，並無不合，上訴意旨指摘原
    判決不當，求予廢棄改判，為無理由，應予駁回。
六、據上論結，本件上訴為無理由，依民事訴訟法第四百四十九條第一項、第七十八
    條，判決如主文。
中      華      民      國    八十九    年      一      月      十八    日
                                臺灣高等法院民事第十二庭
                                    審判長法  官  林  丁  寶
                                          法  官  蔡 翁金 針
                                          法  官  高  鳳  仙
右正本係照原本作成。
如不服本判決，應於收受送達後二十日內向本院提出上訴書狀，其未表明上訴理由者
，並應於提出上訴後二十日內向本院補提理由書狀（均須按他造當事人之人數附繕本
）。
中      華      民      國    八十九    年      一      月     十九     日
                                          書記官  黃  慶  霽


司法院資訊處製作；財團法人民間司法改革基金會備份。
